【裁判字號】    95,家小,3
【裁判日期】    950831
【裁判案由】    給付扶養費
【裁判全文】
臺灣士林地方法院民事判決               95年度家小字第3號
原      告  甲○○
訴訟代理人  丙○○
被      告  乙○○
上列當事人間請求給付扶養費事件，本院判決如下：
    主      文
原告之訴駁回。
訴訟費用由原告負擔。
    事實及理由
一、本件原告起訴主張：原告之配偶趙承謨於民國（下同）86年
    l 月8 日不幸去世，遺有數十筆不動產，因趙承謨之全體繼
    承人於88年9 月7 日分割遺產時，大部分遺產均由原告之子
    趙揚聖、丙○○及被告繼承，原告及其餘子女僅象徵性繼承
    小部分遺產紀念，故當時即協議有關原告之扶養義務，應由
    趙揚聖、丙○○及被告負擔。自88年9 月7 日分割遺產時起
    ，至94年3 月止，期間原告曾於93年12月31日因腦幹中風、
    心臟擴大、心房顫動、兩下肢水腫，住進振興醫院急救，趙
    揚聖、丙○○及被告3 人均按上開協議，各自負擔1/3 費用
    ，彼此相安無事。94年4 月4 日被告曾依約付款予丙○○新
    台幣（下同）3 萬元，即可證明該口頭協議有效執行。原告
    於94年5 月17日前並與被告同住於臺北市○○區○○街9 號
    l 樓，為其照顧2 名幼兒。詎原告於94年3 月14日心臟病復
    發，再住進醫院急診，於94年3 月31日出院，被告可能擔心
    須分擔原告日後長期之醫療費用及每日2 仟元之看護費用，
    竟於94年3 月31日原告出院前夕，棄高齡80甫出院年老體衰
    之老母不顧，將住處大門深鎖，並用掃把橫在門上後，攜其
    妻小連夜離家，企圖使原告因無法返家而改住丙○○或趙揚
    聖家，致與兄嫂發生爭吵，遷怨原告，而於94年5 月17日將
    原告趕出臺北市○○區○○街9 號l 樓住處，並自94年4 月
    起不分擔原告之扶養費。因原告須坐輪椅，而趙揚聖、丙○
    ○均住在無電梯之樓上，對原告而言出入並不方便，故原告
    自94年ll月29日起住進私立仁濟院附設仁濟安老所迄今。原
    告已80餘高齡，被告為原告成年之子，依民法第1114條、第
    1115條之規定，對原告負有扶養義務。被告乙○○繼承財產
    與另2 位兄長同為1/3 ，經濟能力相平等，依法自應分擔原
    告扶養費用之1/3 。原告自94年4 月l 日至95年2 月28日止
    ，僅安養費、車資、醫療費、看護費、電話費即已花費190,
    390 元，被告自應按比例分擔其中1/3 即63,463元等語，因
    而提起本訴，請求被告給付原告63,463元及自訴狀送達翌日
    起至清償日止，按年息百分之五計算之利息等語。
二、按原告之訴，依其所訴之事實，在法律上顯無理由者，法院
    得不經言詞辯論，逕以判決駁回之，民事訴訟法第249 條第
    2 項定有明文。而民事訴訟法第249 條第2 項所謂原告之訴
    ，依其所訴之事實，在法律上顯無理由者，係指依原告於訴
    狀內記載之事實觀之，在法律上顯然不能獲得勝訴之判決者
    而言（最高法院62年度臺上字第854 號判例參照）。
三、原告主張兩造為母子關係，業據其提出戶籍謄本為證，並為
    被告所不爭，堪信為真實。原告另主張被告為其子，因原告
    配偶趙承謨去世時遺有數十筆不動產，於分割原告配偶所遺
    財產時，大部分遺產均由原告之子趙揚聖、丙○○及被告繼
    承，原告及其餘子女僅象徵性繼承小部分遺產，故有關原告
    之扶養義務，應由趙揚聖、丙○○及被告負擔，依遺產分割
    協議書第4 點之意旨，被告及其他2 位兄長應共同負擔對原
    告之扶養、照顧義務，並分擔扶養費用云云。惟查系爭遺產
    分割協議書第4 點之內容係針對被繼承人趙承謨特定所遺不
    動產，約定分割方法為：「除了前開1 、2 、3 條所示之土
    地外之其他趙承謨名下之不動產，均由趙揚聖、丙○○、乙
    ○○按每人持分3 分之1 ，辦理繼承登記」（參原告提出附
    卷之遺產分割協議書影本），並未針對被告與其他兄長如何
    分擔原告扶養費用進行協議。故原告主張依系爭遺產分割協
    議書第4 點之協議，請求被告給付應分擔之原告扶養費用，
    尚非正當。
四、復按受扶養權利者，以「不能維持生活」而「無謀生能力」
    者為限，民法第1117條第1 項定有明文。雖同條第2 項復規
    定，前項「無謀生能力」之限制，於直系血親尊親屬，不適
    用之。然卻不得因而謂「不能維持生活」之限制，不在適用
    之列（最高法院86年度台上字第3415號判決參照）。又所謂
    「不能維持生活」，係指無財產足以維持生活而言。易言之
    ，如能以自己財產維持生活者，自無受扶養之權利（同院62
    年度第2 次民庭庭推總會決議、72年度台上字第4792號、79
    年度台上字第1678號、80年度台上字第2124號、81年度台上
    字第1504號判決意旨參照）。查原告與其子女共同繼承被繼
    承人趙承謨所遺台北縣貢寮鄉○○段○○段188-1 地號、桃
    園縣大溪鎮○○段402 地號、埔頂段91-3地號等共58筆土地
    ；桃園縣大溪鎮○○段227-1 、229 地號土地由全體繼承人
    繼承，出售後所得價金除由周趙淑美、趙素敏、周趙淑紋、
    趙淑純、趙淑媛、趙淑娃各人分得500 萬元，餘款歸原告、
    趙揚猷、趙揚聖、丙○○及被告取得；桃園縣大溪鎮○○段
    514 地號土地由原告取得1/2 應有部分等情，有卷附之遺產
    分割協議書影本可憑，足認原告已繼承上開不動產，自非無
    資力之人，要難認有不能維持生活之情形。揆諸前揭規定及
    說明，原告提起本訴，依其所訴之事實，亦顯與民法第1117
    條所定之要件未合。從而，原告依系爭遺產分割協議書第4
    點及民法有關扶養之規定，訴請被告給付應分擔之扶養費用
    乙節，在法律上顯無理由，本院自得依民事訴訟法第249 條
    第2 項之規定，爰不經言詞辯論逕以判決駁回之。
五、本件判決基礎已臻明確，兩造其餘之攻擊防禦方法及訴訟資
    料經本院斟酌後，核與判決不生影響，無一一論述之必要，
    併予敘明。
六、據上論結，原告之訴為顯無理由，依民事訴訟法第436 條之
    23準用同法第436 條第2 項、第249 條第2 項、第78條，判
    決如主文。
中    華    民    國    95    年    8     月    31    日
                  家事法庭  法  官  謝靜慧
以上正本證明與原本無異。
如對本判決上訴，應於判決送達後20日內向本院提出上訴狀。
中    華    民    國    95    年    8     月    31    日
                            書記官  趙薇莉


司法院資訊處製作；財團法人民間司法改革基金會備份。
